ACORDAO-COMPLETO-2485138

ACÓRDÃO 1691/2021 ATA 26/2021 - PLENÁRIO

VISTOS, relatados e discutidos estes autos da Representação formulada pela Secretaria de Controle Externo de Aquisições Logísticas - Selog, acerca de possíveis irregularidades ocorridas em municípios do Estado de Sergipe relacionadas a contratações de empresas/entidades que estavam proibidas de licitar e contratar com a Administração Pública Federal pelo Tribunal de Contas da União  ou pelo Poder Judiciário.
ACORDAM os Ministros do Tribunal de Contas da União, reunidos em Sessão do Plenário, ante as razões expostas pelo Relator, em:
9.1. conhecer da Representação, satisfeitos os requisitos de admissibilidade previstos nos arts. 235 e 237, inciso VI, do Regimento Interno/TCU, para, no mérito, considerá-la procedente;
9.2. dar ciência, com fundamento no art. 9º, inciso I, da Resolução/TCU 315/2020, aos municípios e ao consórcio intermunicipal a seguir relacionados, sobre as falhas indicadas, para que sejam adotadas medidas internas com vistas à prevenção de outras ocorrências semelhantes:
9.2.1. aos municípios de Poço Redondo, Nossa Senhora da Glória, Feira Nova, Cumbe, Nossa Senhora das Dores, Laranjeiras, Rosário do Catete, Barra dos Coqueiros e Aracajú por haverem celebrado, respectivamente, os Contratos 45/2019 (em 20/2/2019) ;  35/2019 (em 1º/3/2019) ;   17/2019 (em  15/3/2019) ; 11/2019 (em 11/2/2019) ; 16/2019 (em 19/2/2019) ; 165/2019 (em 19/2/2019) ;  27/2019 (em 15/3/2019) ;  21/2019 (em 1º/2/2019) ; e 56 a 61/2019 (todos em 6/5/2019) , com o Centro Comunitário de Formação em Agropecuária Dom José Brandão de Castro (CNPJ 07.837.437/0001-23) , entidade que está impedida ou suspensa de licitar/contratar com a Administração Pública Federal pelo período de 20/12/2018 a 20/12/2021, conforme informação contida no Cadastro Nacional de Empresas Inidôneas e Suspensas - CEIS, o que pode constituir crime tipificado no art. 97 da Lei 8.666/1993 e art. 337-M da Lei 14.133/2021;
9.2.2. aos municípios de Japoatã, Areia Branca,  Itaporanga d'Ajuda, Nossa Senhora da Glória, Nossa Senhora Aparecida e Frei Paulo por haverem celebrado, respectivamente, os Contratos 23/2018 (em 9/8/2018) ;  12/2019 (em 8/2/2019) ;  18/2018 (em 9/5/2018) ; 41/2018 (em 23/8/2018) ;  27/2018 (em 10/8/2018) , 39/2018 (em 18/9/2018) e 42/2018 (em 27/9/2018) ; 334/2018 (em 12/6/2018) , 339/2018 (em 12/6/2018) , 512/2018 (em 1º/10/2018) , 550/2018 (em 30/11/2018) , e 615/2018 (em 31/12/2018) , com a empresa Santos Menezes Comércio e Representações Eireli (CNPJ 04.245.829/0001-05) , e ao município de Pedra Mole pela emissão da Ordem de Fornecimento 41/2018 (em 19/7/2018) a favor da referida empresa, que está impedida ou suspensa de licitar/contratar com a Administração Pública Federal, pelo período de 18/4/2018 a 18/4/2023, conforme informação contida no Cadastro Nacional de Empresas Inidôneas e Suspensas - CEIS, o que pode constituir crime tipificado no art. 97 da Lei 8.666/1993 e art. 337-M da Lei 14.133/2021;
9.2.3. ao Consórcio Intermunicipal Vale do São Francisco por haver celebrado o Contrato 18/2018, em 18/10/2018, com a empresa Prestomedi Distribuidora de Produtos para a Saúde Ltda. (CNPJ 10.749.915/0001-58) , que está impedida ou suspensa de licitar/contratar com a Administração Pública Federal, pelo período de 6/8/2018 a 6/8/2023, conforme informação contida no Cadastro Nacional de Empresas Inidôneas e Suspensas - CEIS, o que pode constituir crime tipificado no art. 97 da Lei 8.666/1993 e art. 337-M da Lei 14.133/2021;
9.3. encaminhar cópia deste Acórdão ao Centro Comunitário de Formação em Agropecuária Dom José Brandão de Castro (CNPJ 07.837.4370001-23) , para que tome conhecimento de que a sanção aplicada por meio do subitem 9.4 do Acórdão 2441/2018-TCU-Plenário, vigente no período de 20/12/2018 a 20/12/2021, se estende às contratações realizadas por outros entes integrantes da federação à conta de recursos públicos federais, nos termos dispostos no subitem 9.2.1 do Acórdão 348/2016-TCU-Plenário;
9.4. encaminhar cópia deste Acórdão à Procuradoria da República no Estado de Sergipe e ao Tribunal de Contas do Estado de Sergipe, para adoção das medidas que entenderem cabíveis;
9.5.  arquivar os presentes autos, nos termos do art. 169, inciso V, do Regimento Interno/TCU.

Representação acerca de possíveis irregularidades ocorridas em municípios do Estado de Sergipe relacionadas à contratação de empresas/entidades que estavam proibidas de licitar e contratar com a Administração Pública pelo Tribunal de Contas da União TCU ou pelo Poder Judiciário.

Municípios de Aracajú, Areia Branca, Barra dos Coqueiros, Cumbe, Feira Nova, Frei Paulo, Itaporanga d'Ajuda, Japoatã, Laranjeiras, Nossa Senhora Aparecida, Nossa Senhora das Dores, Nossa Senhora da Glória, Pedra Mole, Poço Redondo e Rosário do Catete, todos no Estado de Sergipe.

3. Representante: Secretaria de Controle Externo de Aquisições Logísticas - Selog/TCU.

13.1. Ministros presentes: Ana Arraes (Presidente), Benjamin Zymler, Raimundo Carreiro, Bruno Dantas e Jorge Oliveira.
13.2. Ministros-Substitutos convocados: Marcos Bemquerer Costa (Relator) e Weder de Oliveira.
13.3. Ministro-Substituto presente: Augusto Sherman Cavalcanti.

MARCOS BEMQUERER

Cuidam os autos da Representação formulada pela Secretaria de Controle Externo de Aquisições Logísticas - Selog/TCU acerca de possíveis irregularidades ocorridas em municípios do Estado de Sergipe relacionadas a contratações, custeadas com recursos federais, de empresas/entidades que estavam proibidas de licitar e contratar com a Administração Pública pelo Tribunal de Contas da União - TCU ou pelo Poder Judiciário, por força de sanção que lhes foi aplicada.
2.	Reproduzo a seguir, com os ajustes de forma necessários, excerto da instrução elaborada no âmbito da Selog, em que constam o exame da admissibilidade, a análise das respostas às oitivas promovidas e a proposta de encaminhamento para o presente feito, in verbis (peça 72) :   
"B-HISTÓRICO
1. Cuidam os autos de representação a respeito de possíveis irregularidades ocorridas em prefeituras no estado de Sergipe relacionadas à contratação de empresas/entidades que estavam proibidas de licitar e contratar com a Administração Pública pelo Tribunal de Contas da União - TCU ou pelo Poder Judiciário.
2. O exame de admissibilidade da representação foi feito na instrução de peça 5, em que se constatou que se encontram preenchidos os requisitos constantes do art. 235, inciso VI, do art. 237 do Regimento Interno/TCU, c/c art. 103, § 1º, in fine, da Resolução - TCU 259/2014, podendo a representação ser conhecida, nos termos do art. 234, § 2º, segunda parte, do Regimento Interno do TCU, aplicável às representações de acordo com o parágrafo único do art. 237 do mesmo Regimento Interno/TCU.
3. Ao realizar cruzamentos entre as empresas registradas no Cadastro de Empresas Inidôneas e Suspensas - CEIS e diversos bancos de dados que armazenam informações sobre contratos públicos celebrados pelos entes federativos localizados no estado de Sergipe, este Tribunal se deparou com a existência de trinta e duas avenças celebradas com empresas/entidades que, à época da celebração, estavam impedidas pelo TCU ou pelo Poder Judiciário de licitar e/ou contratar com a Administração Pública, conforme arquivo acostado na peça 3 destes autos e cujo resumo das principais informações constam do item 6 da instrução de peça 5.
4. Considerando a multiplicidade de contratos envolvidos, cuja grande maioria possui valores ínfimos, considerou-se pertinente realizar oitiva tão somente das prefeituras e empresas cujos contratos superavam a monta de R$ 100.000,00, que é o parâmetro para a instauração de eventuais tomadas de contas especiais nesta Corte de Contas, conforme o art. 6º, inc. I, da Instrução Normativa TCU 71/2012, alterada pela IN-TCU 76/2016.
5. Promovidas as oitivas quanto às questões levantadas por esta Unidade Técnica, passa-se a analisar as respostas apresentadas, tópico a tópico, conforme transcrição/contextualização a seguir:
C. HISTÓRICO DE COMUNICAÇÕES
DESPACHO DO RELATOR OU DA SECRETÁRIA (DELEGAÇÃO DE COMPETÊNCIA) : peça 5, 17/9/2020.
Ofícios encaminhados pelo TCU
	Prefeitura Municipal de Poço Redondo-SE
	Ofício 55.221/2020-TCU/Selog, de 6/10/2020 (peça 13) .

	Prefeitura Municipal de Japoatã-SE
	Ofício 55.226/2020-TCU/Selog de 6/10/2020 (peça 7) .

	Prefeitura Municipal de Areia Branca-SE
	Ofício 55.228/2020-TCU/Selog de 6/10/2020 (peça 8) .

	Prefeitura Municipal de Itaporanga d'Ajuda-SE
	Ofício 55.230/2020-TCU/Selog de 6/10/2020 (peça 9) .

	Prefeitura Municipal de Pedra Mole-SE
	Ofício 55.231/2020-TCU/Selog de 6/10/2020 (peça 10) .

	Centro Comunitário de Formação em Agropecuária Dom José Brandão de Castro - CFAC
	Ofício 63.882/2020-TCU/Selog de 25/11/2020 (peça 41) .

	Santos Menezes Comércio e Representações Eireli
	Ofício 7.942/2021-TCU/Selog de 5/3/2021 (peça 57) .

D. DOCUMENTOS APRESENTADOS EM RESPOSTA À OITIVA
Pela unidade jurisdicionada
a) Pela Prefeitura Municipal de Poço Redondo-SE:
a.1) Ofício 152/2020 de 30/10/2020 - peça 26; e 
a.2) Portaria 102 de 21/10/2020 - peça 27; 
a.3) Relação de pagamentos efetuados ao CFAC - peça 28. 
b) Pela Prefeitura Municipal de Japoatã-SE: 
b.1) Relatório s/nº de 27/10/2020 - peça 16; e 
b.2) Processo de Adesão à Ata de Registro de Preços 2/2018 da PM Areia Branca-SE - peças 17 e 18) . 
c) Pela Prefeitura Municipal de Areia Branca-SE: 
c.1) Relatório s/nº de 4/11/2020 - peça 34; 
c.2) Processo PP 1/2018 SRP - ARP 2/2018 - Contrato 12/2018 - peças 35, 36 e 38; 
c.3) Pesquisa CNCC/CNJ e CEIS - peça 37.
d) Pela Prefeitura Municipal de Itaporanga d'Ajuda:
d.1) Relatório s/nº - peça nº 24.
e) Pela Prefeitura Municipal de Pedra Mole-SE: 
e.1) Ofício 102/2020 de 16/11/2020 - peça 30; 
e.2) Extrato ARP 2/2017 Diário Oficial do Município - peça 31;
e.3) Ordens de Fornecimento - peça 32; e e.4) Pesquisa CEIS - peça 33
Pela sociedade empresarial
a) Pelo Centro Comunitário de Formação em Agropecuária Dom José Brandão de Castro - CFAC: 
a.1) Relatório s/nº de 3/3/2021 - peça 54; 
a.2) Contrato 45/2018 PM Poço Redondo - peça 55; e 
a.3) Edital de Chamada Pública 1/2019 PM Poço Redondo - peça 56. 
b) Por Santos Menezes Comércio e Representações Eireli: 
b.1) Relatório s/nº de 29/3/2021 - peça 61; 
b.2) Extrato ARP 2/2017 PM Pedro Mole - Diário Oficial Município - peça 62; 
b.3) Aviso de homologação PP 13/2017 PM Pedra Mole - Diário Oficial Município - peça 63; 
b.4) Ordens de Fornecimento PM Pedra Mole - peças 64 a 67; e
b.5) Aviso de homologação e adjudicação PP 1/2018 PM Areia Branca - peça 68 (...) 
E. EXAME TÉCNICO
Item 15.2 [da instrução da peça 5]: oitiva da Prefeitura Municipal de Poço Redondo-SE por celebração do contrato 45/2019, no dia 20/2/2019, com o Centro Comunitário de Formação em Agropecuária Dom José Brandão de Castro (CNPJ 07.837.437/0001.23) , mesmo esta entidade estando impedida de licitar/contratar com a Administração Pública pelo período de 20/12/2018 a 20/12/2021, conforme informação contida no Cadastro Nacional de Empresas Inidôneas e Suspensas - CEIS, em afronta ao caput do art. 97 da Lei 8.666, de 21 de junho de 1993;
Manifestação da Unidade Jurisdicionada sobre os indícios de irregularidades:
a) Preliminarmente, o prefeito municipal, Sr. Ademilson Chagas Júnior, chama a atenção para a informação contida no item 8 da instrução deste processo TCU Processo 029.275/2020-2, pela qual agradece: 'não há indícios nestes autos quanto a irregularidades porventura ocorridas na execução destes contratos, tais como superfaturamento, inexecuções ou execuções insatisfatórias' (peça 26, p. 1) .
b) Ele faz esta afirmação porque é uma marca do seu governo primar pelos princípios constitucionais da Administração Pública insculpidos no caput do art. 37 da Constituição Federal. Entretanto, no momento da realização do chamamento público originário deste Contrato 45/2019, não foi consultado o Cadastro Nacional de Empresas Inidôneas e Suspensas (Ceis) , o que não mais acontece nas presentes e futuras licitações de responsabilidade deste ente municipal.
c) Em comentário à justificativa desta oitiva, baseada no art. 97 da Lei 8.666/1993, que considera a celebração de contrato com empresa declarada inidônea ou suspensa como sendo um crime tipificado, ele contra argumenta citando uma decisão por unanimidade do Superior Tribunal de Justiça, no MS 21.750-DF, Rel. Min. Napoleão Nunes Maia Filho, julgado em 25/10/2017, DJe 07/11/2017, a seguir reproduzida:
'A divulgação do Cadastro Nacional de Empresas Inidôneas e Suspensas - CEIS pela CGU tem mero caráter informativo, não sendo determinante para que os entes federativos impeçam a participação, em licitações, das empresas ali constantes. 
[...] 
Assim, a inclusão do nome da impetrante no Portal da Transparência e no Cadastro de Empresas Inidôneas e Suspensas-CEIS apenas viabiliza o acesso às informações, não sendo suficiente para causar, de per si, qualquer dano, pois o impedimento de contratar e licitar decorre da própria punição e não da publicidade.'
d) Este prefeito municipal, assim que tomou conhecimento desta falha por meio do ofício deste Tribunal, publicou ato administrativo (Portaria 102 de 21/10/2020 - peça 27) determinando a fiscalização da execução deste contrato. Isto posto, constatou-se que este município só realizou o pagamento de parte do valor contratado, no montante de R$ 34.243,09 (peça 28) . Assim sendo, considerando-se a inteligência do item 9 da instrução de peça 5 destes autos, não se considera pertinente a realização desta oitiva, pois o valor realmente executado deste contrato é bastante inferior à monta de R$ 100.000,00 que é o parâmetro para a instauração de eventuais tomadas de contas especiais nesta Corte de Contas, conforme o art. 6º, inc. I, da Instrução Normativa TCU 71/2012, alterada pela IN-TCU 76/2016. 
Análise:
6. O Contrato 45/2019 (peça 55) é originário da Chamada Pública 1/2018 promovida pela Prefeitura Municipal de Poço Redondo-SE, destinando-se à aquisição de gêneros alimentícios da agricultura familiar, com abertura da sessão de julgamento em 18/2/2019 (peça 56) . Sua vigência teve início a partir de sua assinatura (20/2/2019) até a entrega total dos produtos mediante o cronograma apresentado, ou até 31/12/2019 (peça 55, p. 4 - cláusula décima sétima) . Do valor original (R$ 204.768,33) , só foi executado o montante de R$ 34.243,09, estando o contrato extinto por decurso do prazo (peça 28) .
7. Do item 3.1.3 do edital, que trata da documentação habilitatória do fornecedor, não consta a exigência de declaração firmada pelo fornecedor de que não esteja impedido de licitar/contratar com a Administração Pública.
8. Verifica-se que o prefeito municipal, ao tomar conhecimento dos termos do ofício de oitiva encaminhado por esta Corte de Contas, já tomou providências imediatas no sentido de determinar a fiscalização do Contrato 45/2019 celebrado com o Centro Comunitário de Formação em Agropecuária Dom José Brandão de Castro. Não se identificaram quaisquer irregularidades na execução desta avença. Por iniciativa própria, o prefeito municipal determinou que doravante os processos de licitação sejam informados quanto a eventuais registros impeditivos de contratação, quando da análise dos critérios de habilitação dos eventuais contratados.
9. Quanto à impertinência de realização dessa oitiva devido à sua baixa materialidade, como alegado pelo prefeito municipal em suas considerações, não procede sua argumentação, pois a oitiva já foi realizada e sua conveniência é apreciada por esta Corte de Contas.
10. Quanto à conduta dos agentes públicos envolvidos, há que se fazer algumas ponderações. O legislador entendeu revestir-se de gravidade a conduta do agente público que admite a licitação ou celebra contrato com empresa ou profissional declarado inidôneo, na medida em que tipificou tal conduta como crime, nos termos do então vigente art. 97 da Lei 8.666/1993.
11. Ressalte-se que o referido dispositivo foi revogado pela Lei 14.133/2021, que manteve a tipificação criminal, majorando a pena, nos termos do art. 337-M. Portanto, considerando-se que a lei penal não retroagirá, salvo para beneficiar o réu (CF, art. 5º, XL) , aplica-se, ao caso, o art. 97 da Lei 8.666/1993, então em vigor no momento da conduta e mais benéfica.
12. Por outro lado, o art. 22, § 2º, da LINDB - Lei de Introdução às Normas do Direito Brasileiro, estabelece que:
'§ 2º Na aplicação de sanções, serão consideradas a natureza e a gravidade da infração cometida, os danos que dela provierem para a administração pública, as circunstâncias agravantes ou atenuantes e os antecedentes do agente.'
13. No presente caso, não se identificou indício de fraude ou má-fé dos agentes públicos envolvidos, e a falha comentada não resultou em prejuízo ao erário. Os elementos constantes dos autos indicam para uma falha procedimental, em que a municipalidade não efetuava as pesquisas devidas acerca da possível inidoneidade da empresa a ser contratada, nem exigia a declaração das empresas.
14. Considerando o exposto, bem como que os gestores reconheceram a falha e sinalizaram para sua correção, entende-se que a medida mais adequada neste caso é a ciência quanto à ocorrência desta irregularidade para que não se repita, sem prejuízo de se comunicar o fato ao Ministério Público Federal, titular da ação penal pública, para adoção das providências que entender cabíveis.
15. Quanto à conduta da empresa contratada, ela será analisada mais adiante.
Item 15.3 [da instrução da peça 5]: oitiva da Prefeitura Municipal de Japoatã-SE por celebração do Contrato 23/2018, no dia 9/8/2018, com a empresa Santos Menezes Comércio e Representações Eireli (CNPJ 04.245.829/0001-05) , mesmo esta empresa estando impedida ou suspensa de licitar/contratar com a Administração Pública pelo período de 18/4/2018 a 18/4/2023, conforme informação contida no Cadastro Nacional de Empresas Inidôneas e Suspensas - CEIS, em afronta ao caput do art. 97 da Lei 8.666, de 21 de junho de 1993;
Manifestação da Unidade Jurisdicionada sobre os indícios de irregularidades:
a) a Prefeitura Municipal de Japoatã-SE, representada pelo seu procurador-geral do município, Sr. Ludwig Oliveira Junior, informa que esse ente federado solicitou, no dia 03 de julho de 2018, a Adesão à Ata de Registro de Preço do Pregão Presencial 01/2018 oriundo do Município de Areia Branca-SE, cujo deferimento se deu em 27 de julho de 2018, tendo o contrato sido entabulado com a empresa Santos Menezes Comércio e Representações Eirelli, no dia 09 de agosto de 2018, conforme documentação anexa (peças 17 e 18) .
b) Destaque-se que não fora repassada informação alguma a respeito da inidoneidade da empresa requerida pela entidade gerenciadora da Ata uma vez que lhe cabe fazer a gestão legal e quantitativa da respectiva Ata de Registro de Preço, sendo o município de Japoatã induzido à contratação inobservando tal informação. 
Análise
16. O Contrato 23/2018 celebrado entre a Prefeitura Municipal de Japoatã e a empresa Santos Menezes Comércio e Representações Eireli em 9/8/2018 (peça 18, p. 22-37) é decorrente da adesão à Ata de Registro de Preços 2/2018 formalizada entre o Fundo Municipal de Saúde do Município de Areia Branca e a contratada em 20/2/2018 (peça 35, p. 22) . Trata-se de aquisição de medicamentos decorrente do Pregão Presencial 1/2018 de responsabilidade do Município de Areia Branca (peça 36) . O edital deste certame trazia como condição de participação dos concorrentes exigência constante do item 4.2, 'c', a seguir reproduzido:
'4.2. Estarão impedidos de participar, direta ou indiretamente, de qualquer fase deste processo licitatório, os interessados que se enquadrem em uma, ou mais, das situações a seguir:
[...]
c) Empresas que tenham sido declaradas inidôneas por qualquer órgão da Administração Pública, direta ou indireta, Federal, Estadual ou Municipal, bem como as que estejam punidas, com suspensão do direito de contratar ou licitar com a Administração Pública;'
16.1. Registre-se que a contratada atendia satisfatoriamente às exigências editalícias na data de abertura do certame, que se deu em 9/2/2018 (peça 36, p. 1) , tendo sido lavrada a Ata de Registro de Preços decorrente.
17. O processo de adesão foi devidamente formalizado (peças 17-18) de cujo contrato destaca-se a exigência aposta na alínea 'a' da Cláusula Oitava - Dos Direitos e Responsabilidades das Partes, a seguir reproduzida:
'a) Manter durante toda a execução do contrato, as condições de habilitação e qualificação exigidas no procedimento de licitação que deu origem ao contrato, sob pena de sua rescisão e aplicação das penalidades ora previstas.'
18. Este contrato foi celebrado em 9/8/2018 com a vigência de doze meses (peça 18, p. 22) a contar de sua assinatura. A sanção de impedimento de contratar com a Administração Pública pesquisada no CEIS refere-se ao período de 18/4/2018 a 18/4/2023, mas só foi registrada naquele sistema em 22/10/2018 (peça 4, p. 8) . Portanto, na data de assinatura do contrato, não era possível que os contratantes tivessem conhecimento desta sanção pelo CEIS.
19. De qualquer forma, a Prefeitura Municipal de Japoatã-SE reconhece que não efetuou pesquisa no CEIS antes da celebração do contrato, atribuindo toda a responsabilidade para a entidade gerenciadora da Ata. Não assiste razão à Prefeitura Municipal de Japoatã-SE, na medida em que cabe à entidade contratante analisar se a empresa tem condições jurídicas de celebrar o contrato, independentemente, se o contrato é decorrente de certame conduzido pela própria contratante ou de carona à ata de registro de preço assinada por outra entidade.
20. Todavia, no presente caso, não se identificou indício de fraude ou má-fé dos agentes públicos envolvidos, e a falha comentada não resultou em prejuízo ao erário. Os elementos constantes dos autos indicam para uma falha procedimental, em que a municipalidade não efetuava as pesquisas devidas acerca da possível inidoneidade da empresa a ser contratada.
21. Considerando o exposto, pelas razões já apresentadas nos itens 10 a 13 supra, entende-se que a medida mais adequada neste caso é a ciência quanto à ocorrência desta irregularidade para que não se repita, sem prejuízo de se comunicar o fato ao Ministério Público Federal, titular da ação penal pública, para adoção das providências que entender cabíveis.
22. Quanto à conduta da empresa contratada, ela será analisada mais adiante.
Item 15.4 [da instrução da peça 5]: oitiva da Prefeitura Municipal de Areia Branca-SE por celebração do Contrato 12/2019, no dia 8/2/2019, com a empresa Santos Menezes Comércio e Representações Eireli (CNPJ 04.245.829/0001-05) , mesmo esta empresa estando impedida ou suspensa de licitar/contratar com a Administração Pública pelo período de 18/4/2018 a 18/4/2023, conforme informação contida no Cadastro Nacional de Empresas Inidôneas e Suspensas - CEIS, em afronta ao caput do art. 97 da Lei 8.666, de 21 de junho de 1993; 
Manifestação da Unidade Jurisdicionada sobre os indícios de irregularidades: 
a) A Prefeitura Municipal de Areia Branca, representada por seu prefeito municipal, Sr. Alan Andrelino Nunes Santos, alega que a pena de impossibilidade de contratar com o Poder Público imputada à empresa Santos Menezes Comércio e Representações Eireli só foi informada no CEIS após a data da formalização da Ata de Registro de Preços nº 2/2018 firmada pelo Município de Areia Branca com a citada empresa, fato que ocorreu no dia 20/02/2018, o que denota a impossibilidade de o ente público tomar conhecimento da referida penalidade no momento da realização da licitação e formalização do registro de preços. 
b) Em consulta realizada no Cadastro Nacional de Condenações Cíveis por Ato de Improbidade Administrativa e Inelegibilidade, a data da informação quanto aos dados do processo, que culminou com a condenação da empresa Santos Menezes, se deu em 19/7/2018 (peça 37) , ou seja, essas informações só foram publicadas para acesso público no CEIS após a data da homologação do Pregão Presencial nº 01/2018 - FMS e formalização da Ata de Registro de Preços firmada pelo Município de Areia Branca com a empresa, conforme documentos em anexo.
c) A Lei de Licitações obriga que o ente público contratante verifique se a empresa contratada é inidônea e não possui penalidade alguma no momento da formalização da Ata de Registro de Preços. Esta exigência foi cumprida pelo Município de Areia Branca, como se reproduz a seguir:
'No instrumento convocatório, no item 4, estão elencadas as condições de participação no certame, sendo motivo de impedimento, dentre várias: 'Empresas que tenham sido declaradas inidôneas por qualquer órgão da Administração Pública, direta ou indireta, Federal, Estadual ou Municipal, bem como as que estejam punidas, com suspensão do direito de contratar ou licitar com a Administração Pública (peça 36, p. 1-2) '; 
No subitem 5.4, fora exigido que as participantes apresentassem declaração informando que cumpriam todos os requisitos de habilitação previsto no certame. Dentre os documentos de habilitação requeridos, exigiu-se, através do subitem 8.6.2, que a participante apresentasse declaração informando não existir 'qualquer fato impeditivo à sua habilitação, ou à sua contratação com o Poder Público, por atender integralmente as condições exigidas para sua habilitação, nos termos previstos na legislação em vigor e no presente Edital', o que de fato foi apresentado (peça 36, p. 5) ;
Destaque-se que a licitante apresentou a seguinte declaração: 'até a presente data, inexistem fatos impeditivos para sua habilitação no processo licitatório. Declara-se idônea para licitar e contratar com o Poder Público e não se encontra suspensa do direito de licitar ou contratar com as Administrações Federais, Estaduais ou Municipais, ciente da obrigatoriedade de declarar ocorrências posteriores' (peça 35, p. 18) .
[...] 
No subitem 11.3 do edital, fora exigido que a contratada mantivesse durante toda a validade do Registro de Preços compatibilidade com as obrigações por ela assumidas, respeitando todas as condições de habilitação e qualificação ali exigidas, na forma do art. 55, XIII da Lei n° 8.666/93 (peça 36, p. 8) , cabendo à empresa contratada informar eventual alteração no decorrer da contratação, conforme declaração já citada acima.'
d) A empresa não cumpriu com sua obrigação e já na fase de contratação posterior à Ata de Registro de Preços não caberia à Administração Pública realizar nova análise das condições de licitação. Análise
23. A Ata de Registro de Preços 2/2018, formalizada em 20/2/2018 entre a Prefeitura Municipal de Areia Branca e a empresa Santos Menezes Comércio e Representações Eireli, é decorrente do Pregão Presencial 1/2018, que tinha por objeto a aquisição futura de medicamentos da farmácia básica e de urgência. A pena de proibição de contratar com a Administração Pública teve início em 18/4/2018 e só foi registrada no sistema CEIS em 22/10/2018 (peça 4, p. 8) , portanto, não houve irregularidade na adjudicação do objeto da licitação à referida empresa nem na formalização do registro de preços, já que a empresa ainda não era inidônea.
24. Por outro lado, o Contrato 12/2019, decorrente do processo licitatório em comento, foi celebrado em 8/2/2019 entre as partes, quando a empresa já era inidônea e quando já havia o registro no CEIS. Consta da Clausula VI do referido contrato, que trata das obrigações da contratada, o seguinte (peça 35, p. 46) : 'Manter, durante toda a execução do contrato, as exigências de regularidade ou condições determinadas no futuro instrumento contratual, sob pena de sua rescisão e aplicação das penalidades previstas.' A empresa não cumpriu com sua obrigação de comunicar ao ente contratante sobre sua impossibilidade de celebrar a avença, tendo em vista a sanção de proibição de contratar com a Administração Pública em que estava incursa no período de 18/4/2018 a 18/4/2023.
25. Do voto do Acórdão 2537/2020-TCU-Plenário, relatado pelo Ministro Benjamin Zymler, tem-se o seguinte enunciado:
'É irregular a utilização de ata de registro de preços para contratação de empresa que foi, por decisão transitada em julgado, declarada inidônea pelo TCU (art. 46 da Lei 8.443/1992) durante a vigência da referida ata, pois a contratada deixou de atender aos requisitos do art. 55, inciso XIII, da Lei 8.666/1993. A penalidade acarreta o cancelamento do registro do fornecedor inidôneo.
[...]
A jurisprudência do Tribunal é pacífica no sentido de que a declaração de inidoneidade produz efeitos ex-nunc, ou seja, não enseja a rescisão imediata de todos os contratos firmados entre as empresas sancionadas com a administração pública, pois tal medida nem sempre é a solução mais adequada para o Poder Público. Dependendo da natureza dos serviços pactuados, não seria vantajoso para a administração rescindir contratos cuja execução estivesse adequada para celebrar contratos emergenciais, no geral mais onerosos e com nível de prestação de serviços diverso, qualitativamente, daquele que seria obtido no regular procedimento licitatório.
Assim, caberia aos órgãos e entidades contratantes da empresa declarada inidônea avaliar, no âmbito de suas autonomias, a necessidade de adoção de medidas administrativas com vistas a eventuais rescisões, caso julgadas necessárias, cumpridas as formalidades legais para tanto.'
26. No caso específico, não há o que falar em cancelamento do registro do fornecedor, pois a Ata de Registro de Preços já perdeu sua vigência desde 20/2/2019, assim como o contrato, que perdeu sua vigência desde 8/2/2020, devendo encontrar-se rescindido por decurso de prazo.
27. Todavia, no presente caso, não se identificou indício de fraude ou má-fé dos agentes públicos envolvidos, e a falha comentada não resultou em prejuízo ao erário. Os elementos constantes dos autos indicam para uma falha procedimental, em que a municipalidade não efetuava as pesquisas devidas acerca da possível inidoneidade da empresa a ser contratada, ainda que essa verificação tenha sido feita na licitação, especialmente, quando houve um decurso de tempo maior entre a licitação e a celebração do contrato, como ocorreu no presente caso.
28. Considerando o exposto, pelas razões já apresentadas nos itens 10 a 13 supra, entende-se que a medida mais adequada neste caso é a ciência quanto à ocorrência desta irregularidade para que não se repita, sem prejuízo de se comunicar o fato ao Ministério Público Federal, titular da ação penal pública, para adoção das providências que entender cabíveis.
29. Quanto à conduta da empresa contratada, ela será analisada mais adiante.
Item 15.5 [da instrução da peça 5]: oitiva da Prefeitura Municipal de Itaporanga d'Ajuda-SE por celebração do Contrato 18/2018, no dia 9/5/2018, com a empresa Santos Menezes Comércio e Representações Eireli (CNPJ 04.245.829/0001-05) , mesmo esta empresa estando impedida ou suspensa de licitar/contratar com a Administração Pública pelo período de 18/4/2018 a 18/4/2023, conforme informação contida no Cadastro Nacional de Empresas Inidôneas e Suspensas - CEIS, em afronta ao caput do art. 97 da Lei 8.666, de 21 de junho de 1993.
Manifestação da Unidade Jurisdicionada sobre os indícios de irregularidades:
a) O Município Itaporanga d'Ajuda-SE, representado por seu prefeito municipal, Sr. Otávio Silveira Sobral, informa que o Contrato 18/2018, celebrado com a empresa Santos Menezes Comércio e Representações Eireli, em 9/5/2018 é originário da adesão à Ata de Registro de Preços 2/2017, decorrente do Pregão Presencial 13/2017 promovido pelo Município de Pedra Mole (peça 24, p. 10) . b) Consulta realizada no Cadastro Nacional de Empresas Inidôneas e Suspensas informa que o registro no Sistema deu-se em 22/10/2018 (peça 4, p. 8) . Também, em consulta ao Cadastro Nacional de Condenações Cíveis por Ato de Improbidade Administrativa e Inelegibilidade (peça 24, p. 6) , é mencionada a data de informação como sendo 19/7/2018. Verifica-se que essas informações só foram publicadas para acesso público no CEIS após a data de celebração do contrato firmado pelo Município de Itaporanga d'Ajuda com a empresa Santos Menezes, que se deu em 9/5/2018, conforme documentos em anexo.
c) Ainda que fosse verificado que a contratação ocorreu após a penalidade ser registrada no CEIS, por amor ao debate, cabe salientar que a citada penalidade não atinge contratos formalizados com outros Entes Públicos, como salientado pelo ente público: Especificamente sobre os limites da reprimenda, os efeitos da pena, ainda que admitam cumprimento provisório, são prospectivos, não alcançando, acertadamente, contratos firmados anteriormente, conforme jurisprudência do Superior Tribunal de Justiça (STJ, EDcl no MS nº 13.101/DF, Rel. Ministra Eliana Calmon, Primeira Seção, julgado em 13.05.2009, DJe, 25 maio 2009) . Isso não se dá sem razão, já que a descontinuidade de serviços afrontaria o interesse público de modo mais grave que o simples exercício indiscriminado da prerrogativa de se punir, sobretudo quando se rememora que a proibição, no ponto, possui condão em larga medida preventivo, ressalvada ainda à administração eventual nulidade ou rescisão pontual com fundamento nos artigos 59 e 78 da Lei 8.666/1993. 
Análise
30. O Contrato 18/2018, celebrado entre a Prefeitura Municipal de Itaporanga d'Ajuda, no ato representada pelo Fundo Municipal de Saúde, e a empresa Santos Menezes Comércio e Representações Eireli em 9/5/2018 (peça 24, p. 10-22) , é decorrente da adesão à Ata de Registro de Preços 2/2017 formalizada entre o Fundo Municipal de Saúde do Município de Pedra Mole e a contratada em 25/7/2017 (peça 31) . Trata-se de aquisição de medicamentos decorrente do Pregão Presencial 13/2017 de responsabilidade do Município de Pedra Mole, homologado em 24/7/2017.
31. Este contrato foi celebrado em 9/5/2018 com vigência a contar de sua assinatura e se estenderia até 31/12/2018, ou até que se ultimasse a licitação deflagrada para o mesmo objeto, conforme cláusula sétima do instrumento (peça 24, p. 16) . A sanção de impedimento de contratar com a Administração Pública pesquisada no CEIS refere-se ao período de 18/4/2018 a 18/4/2023, mas só foi registrada naquele sistema em 22/10/2018 (peça 4, p. 8) . Portanto, na data de assinatura do contrato, não era possível que os contratantes tivessem conhecimento desta sanção pelo CEIS.
32. De qualquer forma, a Prefeitura Municipal de Itaporanga d'Ajuda-SE sugere que não teria efetuado a pesquisa no CEIS antes da celebração do contrato, na medida em que atribui toda a responsabilidade para a entidade gerenciadora da Ata. Não assiste razão à Prefeitura Municipal de Itaporanga d'Ajuda-SE, pois cabe à entidade contratante analisar se a empresa tem condições jurídicas de celebrar o contrato, independentemente, se o contrato é decorrente de certame conduzido pela própria contratante ou de carona à ata de registro de preço assinada por outra entidade.
33. Todavia, no presente caso, não se identificou indício de fraude ou má-fé dos agentes públicos envolvidos, e a falha comentada não resultou em prejuízo ao erário. Os elementos constantes dos autos indicam para uma falha procedimental, em que a municipalidade não efetua as pesquisas devidas acerca da possível inidoneidade da empresa a ser contratada.
34. Considerando o exposto, pelas razões já apresentadas nos itens 10 a 13 supra, entende-se que a medida mais adequada neste caso é a ciência quanto à ocorrência desta irregularidade para que não se repita, sem prejuízo de se comunicar o fato ao Ministério Público Federal, titular da ação penal pública, para adoção das providências que entender cabíveis.
35. Quando à conduta da empresa contratada, ela será analisada mais adiante.
Item 15.6 [da instrução da peça 5]: oitiva da Prefeitura Municipal de Pedra Mole-SE por celebração do Contrato 41/2018, no dia 19/7/2018, com a empresa Santos Menezes Comércio e Representações Eireli (CNPJ 04.245.829/0001-05) , mesmo esta empresa estando impedida ou suspensa de licitar/contratar com a Administração Pública pelo período de 18/4/2018 a 18/4/2023, conforme informação contida no Cadastro Nacional de Empresas Inidôneas e Suspensas - CEIS, em afronta ao caput do art. 97 da Lei 8.666, de 21 de junho de 1993;
Manifestação da Unidade Jurisdicionada sobre os indícios de irregularidades: 
a) A Prefeitura Municipal de Pedra Mole-SE, representada por seu prefeito municipal, Sr. José de Carvalho Neto, informa que o Contrato 41/2018, celebrado com a empresa Santos Menezes Comércio e Representações Eireli, trata-se de uma Ordem de Fornecimento de mesmo número, emitida em 19/7/2018, originário da Ata de Registro de Preços 2/2017 formalizada em 25/7/2017, decorrente do Pregão Presencial 13/2017, homologado em 24/7/2017, sendo, portanto, instrumento pertinente para formalização de despesa (peças 31 e 32) .
b) Afirma que não consta nos registros dessa Prefeitura Municipal ocorrência de qualquer ato ou fato que desabone ou macule a reputação desse fornecedor até a presente data.
c) Afirma, ainda, que esse ente municipal não foi notificado por esse fornecedor de qualquer impedimento ou sanção que lhe tivesse sido aplicada, o que certamente cominaria na sua exclusão como detentor da Ata de Registro de Preços vigente. Numa consulta ao Cadastro Nacional de Empresas Inidôneas e Suspensas - CEIS, verifica-se que a sanção, embora tenha início de vigência em 18/04/2018, foi registrada no CEIS em 22/10/2018, portanto, em data posterior à emissão da Ordem de Fornecimento 41/2018.
Análise
36. Este Contrato 41/2018 que, na realidade, trata-se de uma Ordem de Fornecimento de mesmo número (peça 32) , foi celebrado em 19/7/2018, com prazo de entrega de cinco dias contados de seu recebimento (peça 32, p. 4) . A sanção de impedimento de contratar com a Administração Pública imposta ao contratado, conforme pesquisa no CEIS, refere-se ao período de 18/4/2018 a 18/4/2023, mas só foi registrada naquele sistema em 22/10/2018 (peça 4, p. 8) . Portanto, na data de assinatura do contrato, não era possível que os contratantes tivessem conhecimento desta sanção pelo CEIS.
37. De qualquer forma, a Prefeitura Municipal de Pedra Mole-SE sugere que não teria efetuado a pesquisa no CEIS antes da celebração do contrato, na medida em que atribui toda a responsabilidade para a contratada. Não assiste razão à Prefeitura Municipal de Pedra Mole-SE, pois que cabe à contratante analisar se a empresa tem condições jurídicas de celebrar o contrato, ainda que essa verificação tenha sido feita na licitação, especialmente, quando houve um decurso de tempo maior entre a licitação e a celebração do contrato (quase um ano) , como ocorreu no presente caso.
38. Todavia, no presente caso, não se identificou indício de fraude ou má-fé dos agentes públicos envolvidos, e a falha comentada não resultou em prejuízo ao erário. Os elementos constantes dos autos indicam para uma falha procedimental, em que a municipalidade não efetua as pesquisas devidas acerca da possível inidoneidade da empresa a ser contratada, no momento da celebração do contrato.
39. Considerando o exposto, pelas razões já apresentadas nos itens 10 a 13 supra, entende-se que a medida mais adequada neste caso é a ciência quanto à ocorrência desta irregularidade para que não se repita, sem prejuízo de se comunicar o fato ao Ministério Público Federal, titular da ação penal pública, para adoção das providências que entender cabíveis.
40. Quanto à conduta da empresa contratada, ela será analisada mais adiante.
Item 15.7 [da instrução da peça 5]: oitiva do Centro Comunitário de Formação em Agropecuária Dom José Brandão de Castro - CFAC por celebração do Contrato 45/2019, no dia 20/2/2019, com a Prefeitura Municipal de Poço Redondo (CNPJ 13.114.004/0001-42) , mesmo estando impedida ou suspensa de licitar/contratar com a Administração Pública pelo período de 20/12/2018 a 20/12/2021, conforme informação contida no Cadastro Nacional de Empresas Inidôneas e Suspensas - CEIS, em afronta ao parágrafo único do art. 97 da Lei 8.666, de 21 de junho de 1993. 
Manifestação da sociedade empresarial sobre os indícios de irregularidades:
 a) A sanção aplicada ao CFAC no processo TC Processo 003.258/2011-4, justifica-se pela seguinte redação do art. 46 da Lei 8.443/1992, conforme consulta ao CEIS presente nos autos do processo: 'verificada a ocorrência de fraude comprovada à licitação, o Tribunal declarará a inidoneidade do licitante fraudador para participar, por até cinco anos, de licitação na administração pública federal.' (grifo nosso) 
b) O CFAC, sem saber que não poderia contratar com entes municipais, foi induzido ao erro de boa fé, participando de vários processos de licitação como o de Chamada Pública 1/2019, promovido pelo Município de Poço Redondo.
c) O CFAC, em momento algum, tentou burlar as sanções que lhe foram aplicadas, permanecendo até o presente momento com a boa fé objetiva em todas as suas ações, sem o intuito de infringir quaisquer normas, fato comprovado pela devida entrega de todos os alimentos que foram solicitados nos Editais das prefeituras de Aracaju, Areia Branca, Itaporanga D'Ajuda, Nossa Senhora da Glória e Poço Redondo.
Análise 
41. A sanção de inidoneidade imposta ao CFAC é decorrente de decisão emanada do Tribunal de Contas da União em cumprimento ao item 9.4 do Acórdão 2441/2018-TCU-Plenário, como reproduzido a seguir:
'9.4. Declarar a inidoneidade do Instituto Patativa do Assaré e do Centro Comunitário de Formação em Agropecuária Dom José Brandão de Castro para participar, pelo período de 3 (três) anos, de licitação na Administração Pública Federal;' (grifo nosso) 
42. O CFAC alega que, sem saber que não poderia contratar com entes municipais, teria sido induzido ao erro e, de boa-fé, participado de vários processos de licitação como o de chamada pública 1/2019 promovido pelo Município de Poço Redondo.
43. O Tribunal de Contas da União regulamentou, por meio de nota técnica de consulta realizada pela Segecex, o alcance da declaração de inidoneidade efetuada pelo TCU, nos termos do art. 46 da Lei 8.443/92, e a possibilidade de sua extensão às contratações realizadas por outros entes integrantes da federação à conta de recursos públicos federais, nos seguintes termos do Acórdão 348/2016-TCU-Plenário, relatado pelo Ministro Walton Alencar:
'9.2.1. as sanções de declaração de inidoneidade impostas pelo TCU alcançam as licitações e contratações diretas, promovidas por estados e municípios, cujos objetos sejam custeados por recursos oriundos de transferências voluntárias da União'
44. A Consultoria Jurídica do Tribunal (Conjur) sustenta que a declaração de inidoneidade decretada pelo TCU alcança contratações realizadas por outros entes federativos à conta de recursos públicos federais, porquanto a sanção tem seu campo de incidência delimitado pela competência fiscalizadora conferida a esta Corte pela Constituição Federal, que inclui fiscalização do bom e regular emprego dos recursos públicos federais voluntariamente transferidos pela União aos demais entes federativos.
45. Consulta realizada ao Cadastro de Empresas Inidôneas e Suspensas - CEIS (peça 4, p. 1) nos dá a informação de que o Centro Comunitário de Formação em Agropecuária Dom José Brandão de Castro - CFAC foi sancionado pelo TCU por inidoneidade (art. 46 da Lei 8.443/1992) , pelo período de 20/12/2018 a 20/12/2021, tendo sido registrada no sistema em 21/1/2019. A celebração de contrato com a Prefeitura Municipal de Poço Redondo deu-se em 20/2/2019, portanto, durante a vigência do período sancionatório.
46. Sendo assim, resta claro que a entidade não poderia ter celebrado o referido contrato, já que declarada inidônea para participar, pelo período de 3 (três) anos, de licitação na Administração Pública Federal, que se estende, conforme já demonstrado, às contratações realizadas por outros entes integrantes da federação que utilizam recursos públicos federais.
47. Todavia, há que se fazer algumas ponderações. De fato, a redação do item 9.4 do Acórdão 2441/2018-TCU-Plenário, que aplicou a sanção ao CFAC, dá margem a uma interpretação equivocada, como a entidade alegou. Nos acórdãos mais recentes, a exemplo dos Acórdão 1154/2021-TCU-Plenário, relator Ministro Walton Alencar Rodrigues, 1177/2021- Plenário, relator Ministro-Subst.  André Luís de Carvalho, a redação dos itens referentes à aplicação da declaração de inidoneidade é mais clara quanto a essa questão, no sentido de que a vedação se estende à participação em licitação que envolva recursos federais.
48. Além disso, não há quaisquer indícios nestes autos quanto a irregularidades porventura ocorridas na execução deste contrato, tais como superfaturamento, inexecuções ou execuções insatisfatórias. Em que pese o valor do contrato ser de R$ 204.768,33, somente foi executada a parcela de R$ 34.243,09 (peça 28) .
49. Considerando o exposto, pelas razões já apresentadas nos itens 10 a 13 supra, entende-se que a medida mais adequada neste caso é encaminhar cópia da deliberação à entidade, para que ela tome conhecimento de que a sanção aplicada pelo item 9.4 do Acórdão 2441/2018-TCU-Plenário, ainda em vigor, se estende às contratações realizadas por outros entes integrantes da federação à conta de recursos públicos federais, sem prejuízo de se comunicar o fato ao Ministério Público Federal, titular da ação penal pública, para adoção das providências que entender cabíveis.
15.8: Oitiva da empresa Santos Menezes Comércio e Representações Eireli por, mesmo estando impedida ou suspensa de licitar/contratar com a Administração Pública pelo período de 18/4/2018 a 18/4/2023, conforme informação contida no Cadastro Nacional de Empresas Inidôneas e Suspensas - CEIS, celebrou os Contratos 23/2018, no dia 9/8/2018, com a Prefeitura Municipal de Japoatã (CNPJ 13.115.910/0001-61) ; 12/2019, no dia 8/2/2019, com a Prefeitura Municipal de Areia Branca (CNPJ 13.100.995/0001-04) ; 18/2018, no dia 9/5/2018, com a Prefeitura Municipal de Itaporanga D'Ajuda (CNPJ 13.128.889/0001-39) ; e 41/2018, no dia 19/7/2018, com a Prefeitura Municipal de Pedra Mole (CNPJ 13.100.482/0001-01) , em afronta ao Parágrafo único do art. 97 da Lei 8.666, de 21 de junho de 1993.
Manifestação da sociedade empresarial sobre os indícios de irregularidades:
a) Todos os documentos apontados por esse Tribunal de Contas são derivados de processos licitatórios realizados quando a empresa defendente estava perfeitamente apta a licitar e contratar com a Administração Pública, sendo partes integrantes de contratos (Atas de Registro de Preços devidamente publicadas) que estavam em execução. A proibição de contratar com o Poder Público foi superveniente a todos os contratos que deram origem aos documentos de fornecimento parcelado apontados nesses autos. Os efeitos dessa sanção são, nos termos da melhor jurisprudência (inclusive pacificada no Superior Tribunal de Justiça) e da lei, ex nunc, quer dizer, projetados apenas em contratos e licitações novos (posteriores à proibição) , não atingindo os que já se encontrem em andamento.
b) Merece destaque o pronunciamento desse e. Tribunal de Contas da União no TC em debate, ao indicar que a consulta para ciência quanto à ocorrência de fatores impeditivos de contratação deve ser realizada na fase de habilitação (item 10 do TC Processo 029.275/2020-2 - instrução de peça 5) . Tal orientação decorre dos termos da lei. No caso em comento, no momento da habilitação nos certames acima apontados, foi possível constatar a regularidade da manifestante em participar do processo licitatório, bem como a sua aptidão para contratar com a Administração Pública, uma vez que, naquele momento, ainda não havia aplicação de qualquer impedimento à empresa que ora se manifesta.
c) Por tudo explanado acima, é possível concluir que os contratos mencionados no presente TC são regulares e atendem aos preceitos legais, porquanto não são novos contratos, mas sim, partes integrantes, diretamente vinculadas aos contratos iniciais que estavam em execução por vigência das respectivas atas de registro de preços.
d) A Ata de Registro de Preços é um documento obrigacional, vinculativo, que implica no compromisso de fornecimento dentro do estabelecido. Possui, pois, a mesma natureza jurídica de um contrato, como preveem os arts. 2º, inciso II, e 14 do Decreto 7.892/2013 transcrito a seguir: 
'Art. 2º Para os efeitos deste Decreto, são adotadas as seguintes definições:
[...]
II - ata de registro de preços - documento vinculativo, obrigacional, com característica de compromisso para futura contratação, em que se registram os preços, fornecedores, órgãos participantes e condições a serem praticadas, conforme as disposições contidas no instrumento convocatório e propostas apresentadas;
Art. 14. A ata de registro de preços implicará compromisso de fornecimento nas condições estabelecidas, após cumpridos os requisitos de publicidade.'
e) Quando a manifestante registrou seus preços, participou dos certames, foi habilitada e assinou as atas que deram origem aos fornecimentos em discussão, ela era idônea ao fazê-lo, não havendo, assim, qualquer irregularidade. As entregas parceladas em cumprimento ao que restou ajustado nas atas respectivas, nos termos da lei, era mesmo uma obrigação da empresa que cumpriu com lisura, de forma satisfatória e integral, os compromissos contratuais que lhe foram impostos pelas atas de registro de preços supracitadas, de modo que nenhum prejuízo foi causado ao erário. Tal fato foi ratificado por esse Tribunal de Contas no item 8 dessa representação:
'8. Em que pese o risco de se contratar uma empresa que deliberadamente já falhou com a Administração Pública, sendo, por consequência, declarada suspensa ou inidônea, não há quaisquer indícios nestes autos quanto a irregularidades porventura ocorridas na execução destes contratos, tais como superfaturamento, inexecuções ou execução insatisfatórias.'
 f) A proibição de licitar ou contratar com a Administração Pública é sanção que só produz efeito para o futuro: apenas os acordos futuros poderão se sujeitar à vedação de o Poder Público contratar uma pessoa sancionada com base nos incisos III e IV do artigo 87 da Lei 8.666/1993, ou artigo 7º da Lei 10.520/2002. Os contratos administrativos já celebrados antes da punição consubstanciariam fatos anteriores imutáveis, concluídos, perfeitos, inclusive no que tange aos seus efeitos que sejam posteriores à sanção. A esse respeito, veja-se Acórdão 2183/2019-TCU-Plenário, relatado pelo Ministro-Subst. Augusto Sherman Cavalcanti, transcrito a seguir:
'Voto
 (...) 
12. Com efeito, a despeito da proximidade das datas, a superveniência da mencionada sanção administrativa, por si só, não teria o condão de ensejar a nulidade ou a rescisão do contrato em epígrafe, uma vez que a suspensão temporária para licitar produz efeitos ex nunc, não se aplicando automaticamente aos contratos já celebrados, sobretudo em contratos outros distintos do que gerou a sanção, consoante jurisprudência predominante desta Casa. 13. Como é sabido, em sanção mais grave de declaração de inidoneidade, esta Corte, seguindo jurisprudência inaugurada pelo STJ nos MS 13.101-DF, Min. Eliana Calmon, de 9/12/2008, e 13.964, Min. Teori Zavascki, de 25/5/2009, estabeleceu que seus efeitos são para o futuro ou ex nunc, nos termos dos Acórdão 1262/2009-TCU-Plenário, Min. José Jorge, e 1340/2011-Plenário, Min. Weder de Oliveira. Mesma regra se aplica à suspensão temporária para licitar.'
g) Ante a nítida semelhança e paridade das situações, conclui-se que o mesmo raciocínio se aplica à hipótese de quando o contratado é penalizado com a sanção de proibição de contratar com o Poder Público em decorrência da prática de ato de improbidade administrativa (artigo 12 da Lei 8.429/1992) .
h) Possível compreender e concluir, diante da realidade jurídica e fática apresentada, que a empresa manifestante agiu em linear cumprimento dos preceitos legais aplicáveis à espécie, com total atenção aos deveres e direitos que lhe são aplicáveis por lei, bem como em perfeita consonância com a jurisprudência pátria, inclusive desse e. Tribunal de Contas, não havendo qualquer irregularidade/ilegalidade nos contratos apontados, estando assim afastada por completo a hipótese de enquadramento no artigo 97 da Lei de Licitações.
Análise 
50. A empresa Santos Menezes Comércio e Representações Eireli foi sancionada pela Justiça Federal - TRF5/Seção Judiciária de Sergipe - ficando impedida ou suspensa de licitar/contratar com a Administração Pública por cinco anos (período de 18/4/2018 a 18/4/2023) .
51. De fato, conforme alegado pela empresa, não houve irregularidade, no que se refere à idoneidade da empresa, nas licitações e nas assinaturas das atas de registro de preço das quais decorreram os contratos 23/2018, de 9/8/2018, com a Prefeitura Municipal de Japoatã (CNPJ 13.115.910/0001-61) , 12/2019, de 8/2/2019, com a Prefeitura Municipal de Areia Branca (CNPJ 13.100.995/0001-04) , 18/2018, de 9/5/2018, com a Prefeitura Municipal de Itaporanga D'Ajuda (CNPJ 13.128.889/0001-39) , e 41/2018, de 19/7/2018, com a Prefeitura Municipal de Pedra Mole (CNPJ 13.100.482/0001-01) , uma vez que as habilitações da empresa, as adjudicações dos objetos, as homologações dos certames e as assinaturas das atas de registro de preço ocorreram, todas, antes de 18/4/2018, termo inicial do período da sanção aplicada.
52. Por outro lado, não se pode dizer o mesmo da celebração dos referidos contratos, que ocorrem durante a vigência da sanção aplicada.
53. Em todos os editais das licitações em questão, havia a regra de que não poderia participar da licitação a empresa declarada inidônea, e que a empresa deveria manter, durante toda a execução do contrato, as condições de habilitação e qualificação exigidas no procedimento de licitação que deu origem ao contrato. As atas de registro de preço e os contratos celebrados repetiam a regra de que a empresa deveria manter, durante toda a vigência da ata e a execução do contrato, as condições de habilitação e qualificação exigidas no procedimento de licitação que deu origem ao contrato, em cumprimento ao art. 55, XIII, da Lei n. 8.666/93, conforme documentos constantes dos autos nas peças abaixo indicadas. 
	Nº do contrato
	Edital (itens e peças) 
	Contrato (Cláusulas e peças) 

	23/2018
	itens 4.2, c, 11.3 e 17.6 (peça 36, p. 1-2, 8 e 11) 
	Cláusula Oitava, a (peça 18, p. 36) 

	12/2019
	idem
	Cláusula VI, 6.1 (peça 35, p. 46) 

	18/2018
	itens 5.4, III, e 15.8 (peça 71, p. 4, 16) 
	Cláusula Quinta, 5.1.1 (peça 24, p. 14) 

	41/2018
	idem
	Sem contrato (ordem de fornecimento) 

54. Não prospera a alegação de que, se a ata de registro de preço já havia sido assinada antes da vigência da sanção, não há irregularidade na celebração do contrato em razão dos efeitos para o futuro ou ex nunc da sanção. Não se trata de retroagir o efeito da sanção. A entidade está impedida de licitar e contratar. Logo, ainda que a licitação tenha sido regular, se vier a sanção, após o certame e antes da celebração do contrato, este não poderá ser firmado.
55. Assim é a jurisprudência pacífica desta Corte, a exemplo do Acórdão 2537/2020-TCU-Plenário, relatado pelo Ministro Benjamin Zymler, que tem o seguinte enunciado: 
'É irregular a utilização de ata de registro de preços para contratação de empresa que foi, por decisão transitada em julgado, declarada inidônea pelo TCU (art. 46 da Lei 8.443/1992) durante a vigência da referida ata, pois a contratada deixou de atender aos requisitos do art. 55, inciso XIII, da Lei 8.666/1993. A penalidade acarreta o cancelamento do registro do fornecedor inidôneo.'
56. Em que pese se entender que a conduta da empresa foi irregular e se encontra tipificada no art. 97 da Lei 8.666/1993, não há como este Tribunal aplicar nova sanção de inidoneidade à referida empresa, na medida em que não se verificou a ocorrência de fraude à licitação.
57. Conforme já foi dito, não houve irregularidade, no que se refere à idoneidade da empresa, nas licitações e nas assinaturas das atas de registro de preço das quais decorreram os contratos em análise. O art. 46 da Lei Orgânica do TCU prevê a possibilidade de declaração da inidoneidade do licitante apenas na hipótese de ocorrência de fraude comprovada à licitação, o que não ocorreu no presente caso.
58. Portanto, resta comunicar o fato ao Ministério Público Federal, titular da ação penal pública, para adoção das providências que entender cabíveis.
59. Diante do exposto, os elementos constantes dos autos permitem, desde já, a avaliação quanto ao mérito da presente representação como procedente.
60. Conforme já mencionado no histórico acima, ao realizar cruzamentos entre as empresas registradas no Cadastro de Empresas Inidôneas e Suspensas - CEIS e diversos bancos de dados que armazenam informações sobre contratos públicos celebrados pelos entes federativos localizados no estado de Sergipe, este Tribunal se deparou com a existência de trinta e duas avenças celebradas com empresas/entidades que, à época da celebração, estavam impedidas pelo TCU ou pelo Poder Judiciário de licitar e/ou contratar com a Administração Pública, conforme arquivo acostado na peça 3 destes autos e cujo resumo das principais informações constam do item 6 da instrução de peça 5. 61. Considerando a multiplicidade de contratos envolvidos, cuja grande maioria possuía valores ínfimos, considerou-se pertinente realizar oitiva tão somente das prefeituras e empresas cujos contratos superavam a monta de R$ 100.000,00, que é o parâmetro para a instauração de eventuais tomadas de contas especiais nesta Corte de Contas, conforme o art. 6º, inc. I, da Instrução Normativa TCU 71/2012, alterada pela IN-TCU 76/2016.
62. Considerando que se mostraram procedentes as irregularidades referentes aos municípios chamados em oitiva; considerando, todavia, que não foram identificados indícios de fraude ou má-fé dos agentes públicos envolvidos, e que as falhas não resultaram em prejuízo ao erário; considerando que os elementos constantes dos autos indicam tratar-se, na verdade, de falha procedimental, em que os municípios não efetuam as pesquisas devidas acerca da possível inidoneidade das empresas a serem contratadas, no momento da celebração dos contratos; considerando que essa falha procedimental deve estar se repetindo nos demais municípios que não foram chamados em oitiva; entende-se pertinente estender as ciências sobre as irregularidades levantadas a todos os municípios identificados no cruzamento de dados, para que sejam adotadas medidas internas com vistas à prevenção de outras ocorrências semelhantes.
63. Será proposta, portanto, a realização de ciência, na forma descrita nesta instrução. Por fim, cabe encaminhar cópias de peças do presente processo ao Tribunal de Contas do Estado de Sergipe, para que, a seu critério, pondere sobre eventuais medidas a serem tomadas pelos referidos entes municipais no intuito de coibir a ocorrência desta irregularidade, na medida em que tais atos podem estar sendo refletidos também nas contratações sustentadas com recursos públicos próprios destes entes ou repassados pelo governo estadual.
 (...) 
I. PROPOSTA DE ENCAMINHENTO
64. Em virtude do exposto, propõe-se:
64.1. conhecer da representação, satisfeitos os requisitos de admissibilidade constantes nos arts. 235 e 237, VI, do Regimento Interno deste Tribunal, e no art. 103, § 1º, da Resolução - TCU 259/2014;
64.2. no mérito, considerar a presente representação procedente;
64.3. dar ciência à Prefeitura Municipal de Poço Redondo, com fundamento no art. 9º, inciso I, da Resolução - TCU 315/2020, sobre as seguintes impropriedades/falhas, identificadas no Contrato 45/2019, para que sejam adotadas medidas internas com vistas à prevenção de outras ocorrências semelhantes:
a) celebração do Contrato 45/2019, no dia 20/2/2019, com o Centro Comunitário de Formação em Agropecuária Dom José Brandão de Castro (CNPJ 07.837.437/0001.23) , mesmo esta entidade estando impedida ou suspensa de licitar/contratar com a Administração Pública pelo período de 20/12/2018 a 20/12/2021, conforme informação contida no Cadastro Nacional de Empresas Inidôneas e Suspensas - CEIS, o que pode constituir crime tipificado no art. 97 da Lei 8.666/1993 e art. 337-M da Lei 14.133/2021;
64.4. dar ciência à Prefeitura Municipal de Japoatã, com fundamento no art. 9º, inciso I, da Resolução - TCU 315/2020, sobre as seguintes impropriedades/falhas, identificadas no Contrato 23/2018, para que sejam adotadas medidas internas com vistas à prevenção de outras ocorrências semelhantes:
a) celebração do Contrato 23/2018, no dia 9/8/2018, com a empresa Santos Menezes Comércio e Representações Eireli (CNPJ 04.245.829/0001-05) , mesmo esta empresa estando impedida ou suspensa de licitar/contratar com a Administração Pública pelo período de 18/4/2018 a 18/4/2023, o que pode constituir crime tipificado no art. 97 da Lei 8.666/1993 e art. 337-M da Lei 14.133/2021, devendo sempre, antes da celebração do contrato, ser verificado se a empresa tem condições jurídicas de celebrar o contrato, independentemente, se o contrato é decorrente de certame conduzido pela própria contratante ou de carona à ata de registro de preço assinada por outro órgão, inclusive, verificando se não há declaração de inidoneidade contra a futura contratada nas fontes disponíveis, a exemplo do Cadastro Nacional de Empresas Inidôneas e Suspensas - CEIS e Cadastro Nacional de Condenações Cíveis por Ato de Improbidade Administrativa e Inelegibilidade;
64.5. dar ciência à Prefeitura Municipal de Areia Branca, com fundamento no art. 9º, inciso I, da Resolução - TCU 315/2020, sobre as seguintes impropriedades/falhas, identificadas no Contrato 12/2019, para que sejam adotadas medidas internas com vistas à prevenção de outras ocorrências semelhantes:
a) celebração do Contrato 12/2019, no dia 8/2/2019, com a empresa Santos Menezes Comércio e Representações Eireli (CNPJ 04.245.829/0001-05) , mesmo esta empresa estando impedida ou suspensa de licitar/contratar com a Administração Pública pelo período de 18/4/2018 a 18/4/2023, conforme informação contida no Cadastro Nacional de Empresas Inidôneas e Suspensas - CEIS, o que pode constituir crime tipificado no art. 97 da Lei 8.666/1993 e art. 337-M da Lei 14.133/2021, devendo sempre, antes da celebração do contrato, ser verificado se a empresa tem condições jurídicas de celebrar o contrato, inclusive, verificando se não há declaração de inidoneidade contra a futura contratada nas fontes disponíveis, a exemplo do já citado CEIS e do Cadastro Nacional de Condenações Cíveis por Ato de Improbidade Administrativa e Inelegibilidade, ainda que essa verificação tenha sido feita na licitação, especialmente, quando houve um decurso de tempo maior entre a licitação e a celebração do contrato, como ocorreu no presente caso;
64.6. dar ciência à Prefeitura Municipal de Itaporanga d'Ajuda, com fundamento no art. 9º, inciso I, da Resolução - TCU 315/2020, sobre as seguintes impropriedades/falhas, identificadas no Contrato 18/2018, para que sejam adotadas medidas internas com vistas à prevenção de outras ocorrências semelhantes:
a) celebração do Contrato 18/2018, no dia 9/5/2018, com a empresa Santos Menezes Comércio e Representações Eireli (CNPJ 04.245.829/0001-05) , mesmo esta empresa estando impedida ou suspensa de licitar/contratar com a Administração Pública pelo período de 18/4/2018 a 18/4/2023, o que pode constituir crime tipificado no art. 97 da Lei 8.666/1993 e art. 337-M da Lei 14.133/2021, devendo sempre, antes da celebração do contrato, ser verificado se a empresa tem condições jurídicas de celebrar o contrato, independentemente, se o contrato é decorrente de certame conduzido pela própria contratante ou de carona à ata de registro de preço assinada por outro órgão, inclusive, verificando se não há declaração de inidoneidade contra a futura contratada nas fontes disponíveis, a exemplo do Cadastro Nacional de Empresas Inidôneas e Suspensas - CEIS e Cadastro Nacional de Condenações Cíveis por Ato de Improbidade Administrativa e Inelegibilidade;
64.7. dar ciência à Prefeitura Municipal de Pedra Mole, com fundamento no art. 9º, inciso I, da Resolução - TCU 315/2020, sobre as seguintes impropriedades/falhas, identificadas na Ordem de Fornecimento 41/2018, para que sejam adotadas medidas internas com vistas à prevenção de outras ocorrências semelhantes: a) emissão da Ordem de Fornecimento 41/2018, no dia 19/7/2018, para a empresa Santos Menezes Comércio e Representações Eireli (CNPJ 04.245.829/0001-05) , mesmo esta empresa estando impedida ou suspensa de licitar/contratar com a Administração Pública pelo período de 18/4/2018 a 18/4/2023, o que pode constituir crime tipificado no art. 97 da Lei 8.666/1993 e art. 337-M da Lei 14.133/2021, devendo sempre, antes da celebração do contrato ou instrumento equivalente, ser verificado se a empresa tem condições jurídicas de celebrar o contrato, inclusive, verificando se não há declaração de inidoneidade contra a futura contratada nas fontes disponíveis, a exemplo do Cadastro Nacional de Empresas Inidôneas e Suspensas - CEIS e do Cadastro Nacional de Condenações Cíveis por Ato de Improbidade Administrativa e Inelegibilidade, ainda que essa verificação tenha sido feita na licitação, especialmente, quando houve um decurso de tempo maior entre a licitação e a celebração do contrato, como ocorreu no presente caso;
64.8 dar ciência às Prefeituras Municipais de Nossa Senhora da Glória, Feira Nova, Cumbe, Nossa Senhora das Dores, Laranjeiras, Rosário do Catete, Barra dos Coqueiros, Aracajú, Nossa Senhora Aparecida e ao Consórcio Intermunicipal Vale do São Francisco, com fundamento no art. 9º, inciso I, da Resolução - TCU 315/2020, sobre as seguintes impropriedades/falhas, identificadas nos contratos abaixo indicados, para que sejam adotadas medidas internas com vistas à prevenção de outras ocorrências semelhantes:
a) celebração dos contratos abaixo indicados, com empresas que estavam impedidas ou suspensas de licitar/contratar com a Administração Pública no momento de celebração dos contratos, o que pode constituir crime tipificado no art. 97 da Lei 8.666/1993 e art. 337-M da Lei 14.133/2021, devendo sempre, antes da celebração do contrato, ser verificado se a empresa tem condições jurídicas de celebrar o contrato, inclusive, se não há declaração de inidoneidade contra a futura contratada nas fontes disponíveis, a exemplo do Cadastro Nacional de Empresas Inidôneas e Suspensas - CEIS e Cadastro Nacional de Condenações Cíveis por Ato de Improbidade Administrativa e Inelegibilidade:
	Tabela 1 - contratos firmados por empresas inidôneas ou suspensas
	Empresa Contratada
	Órgão/ Entidade Contratante
	Nº do Contrato
	Valor do Contrato R$
	Data da Celebração do Contrato

	Centro Comunitário de Formação em Agropecuária Dom José Brandão de Castro (CNPJ 07.837.437/0001.23) 
Impedida ou suspensa de licitar/contratar com a Administração Pública no período de 20/12/2018 a 20/12/2021
	Prefeitura Municipal de Nossa Senhora da Glória
	35/2019
	72.100,00
	1º/3/2019

		Prefeitura Municipal de Feira Nova
	17/2019
	16.724,00
	15/3/2019

		Prefeitura Municipal de Cumbe
	11/2019
	46.402,80
	11/2/2019

		Prefeitura Municipal de Nossa Senhora das Dores
	16/2019
	98.022,32
	19/2/2019

		Prefeitura Municipal de Laranjeiras
	165/2019
	34.516,80
	19/2/2019

		Prefeitura Municipal de Rosário do Catete
	27/2019
	31.635,93
	15/3/2019

		Prefeitura Municipal de Barra dos Coqueiros
	21/2019
	45.635,38
	1/2/2019

		Prefeitura Municipal de Aracajú
	56/2019
	35.158,63
	6/5/2019

			57/2019
	57.260,53
	6/5/2019

			58/2019
	37.698,16
	6/5/2019

			59/2019
	21.317,49
	6/5/2019

			60/2019
	3.020,32
	6/5/2019

			61/2019
	3.323,58
	6/5/2019

	Santos Menezes Comércio e Representações Eireli (CNPJ 04.245.829/0001-05) 
Impedida ou suspensa de licitar/contratar com a Administração Pública no período de 18/4/2018 a 18/4/2023
	Prefeitura Municipal de Nossa Senhora da Glória
	41/2018
	34.831,20
	23/8/2018

		Prefeitura Municipal de Nossa Senhora Aparecida
	27/2018
	7.509,28
	10/8/2018

			39/2018
	746,60
	18/9/2018

			42/2018
	2.603,00
	27/9/2018

		Prefeitura Municipal de Frei Paulo
	334/2018
	33.504,50
	12/6/2018

			339/2018
	8.366,30
	12/6/2018

			512/2018
	16.222,70
	01/10/2018

			550/2018
	1.200,60
	30/11/2018

			615/2018
	8.760,20
	31/12/2018

	Prestomedi Distribuidora de Produtos para a Saúde Ltda. (CNPJ 10.749.915/0001-58) 
Impedida ou suspensa de licitar/contratar com a Administração Pública no período de 6/8/2018 a 6/8/2023
	Consórcio Intermunicipal Vale do São Francisco
	18/2018
	3.000,00
	18/10/2018

64.9. encaminhar cópia da deliberação que vier a ser proferida ao Centro Comunitário de Formação em Agropecuária Dom José Brandão de Castro (CNPJ 07.837.4370001-23) , para que ele tome conhecimento de que a sanção aplicada pelo item 9.4 do Acórdão 2441/2018-TCU-Plenário, ainda em vigor, se estende às contratações realizadas por outros entes integrantes da federação à conta de recursos públicos federais; 
64.10. informar às Prefeituras Municipais de Poço Redondo, Japoatã, Areia Branca, Itaporanga d'Ajuda, Pedra Mole, Nossa Senhora da Glória, Feira Nova, Cumbe, Nossa Senhora das Dores, Laranjeiras, Rosário do Catete, Barra dos Coqueiros, Aracajú e Nossa Senhora Aparecida, ao Consórcio Intermunicipal Vale do São Francisco, ao Centro Comunitário de Formação em Agropecuária Dom José Brandão de Castro (CNPJ 07.837.4370001-23) e à empresa Santos Menezes Comércio e Representações Eireli (CNPJ 04.245.829/0001-05) , do acórdão que vier a ser proferido, destacando que o relatório e o voto que fundamentam a deliberação ora encaminhada podem ser acessados por meio do endereço eletrônico www.tcu.gov.br/acordaos;
64.11. encaminhar cópia desta instrução, das peças 3 e 4 destes autos e do acórdão que vier a ser proferido à Procuradoria da República no Estado de Sergipe para adoção das medidas que entender cabíveis;
64.12. encaminhar cópia desta instrução, das peças 3 e 4 destes autos e do acórdão que vier a ser proferido ao Tribunal de Contas do Estado do Sergipe, para adoção das medidas que entender cabíveis, na medida em que as irregularidades identificadas no presente processo podem também estar ocorrendo nas contratações sustentadas com recursos públicos próprios destes entes ou repassados pelo governo estadual;
64.13. arquivar os presentes autos, nos termos do art. 169, V, do Regimento Interno deste Tribunal."
	É o Relatório.

Ludwig Oliveira Júnior (Procurador-Geral do Município de Japoatã, OAB/SE 5.750); Andréa Sobral Vila-Nova de Carvalho, OAB/SE 2.484; Márcio Macêdo Conrado, OAB/SE 3.806; Gilberto Sampaio Vila-Nova de Carvalho, OAB/SE 2.829; Cristiano Miranda Prado, OAB/SE 5.794; Pedro Augusto Fatel da Silva Targino Granja, OAB/SE 9.609; Lucas Santos de Matos, OAB/SE 8.949; José Airton Lima Santos Júnior, OAB/SE 10.213; Luan de Oliveira Almeida, OAB/SE 10.402; Matheus Oliveira Garcia, OAB/SE 10.258; Anne Carolinny Menezes de Azevedo Turri, OAB/SE 8.198.

Não atuou.

REPRESENTAÇÃO DE UNIDADE TÉCNICA DO TCU. POSSÍVEIS IRREGULARIDADES EM CONTRATAÇÕES EFETUADAS POR MUNICÍPIOS, CUSTEADAS COM RECURSOS PÚBLICOS FEDERAIS, DE EMPRESAS/ENTIDADES PROIBIDAS DE PARTICIPAR DE LICITAÇÃO E DE CELEBRAR CONTRATOS COM A ADMINISTRAÇÃO PÚBLICA, POR FORÇA DE SANÇÃO IMPOSTA PELO TCU OU PELO PODER JUDICIÁRIO. OITIVA DE MUNICÍPIOS E DOS ENTES CONTRATADOS. CONHECIMENTO E PROCEDÊNCIA DA REPRESENTAÇÃO. CIÊNCIA AOS INTERESSADOS.

REPRESENTAÇÃO (REPR)

Secretaria de Controle Externo de Aquisições Logísticas - Selog/TCU.

Trago à apreciação deste Colegiado Representação formulada pela Secretaria de Controle Externo de Aquisições Logísticas - Selog acerca de possíveis irregularidades ocorridas em municípios do Estado de Sergipe relacionadas a contratações, custeadas com recursos federais, de empresas/entidades que estavam proibidas de licitar e contratar com a Administração Pública pelo Tribunal de Contas da União ou pelo Poder Judiciário, por força de sanção que lhes foi aplicada.
2.	Com base em levantamento realizado no Cadastro de Empresas Inidôneas e Suspensas - CEIS e em diversos bancos de dados que armazenam informações sobre contratos públicos firmados, a unidade representante constatou a existência de trinta e duas avenças celebradas com empresas/entidades que, por conta da sanção de inidoneidade, estavam impedidas pelo TCU ou pelo Poder Judiciário de licitar e/ou contratar com a Administração Pública.
3.	 Dessa amostra, a unidade técnica selecionou apenas as avenças cujos valores contratados superavam R$ 100.000,00, adotando como parâmetro de corte o referido valor empregado para a instauração de tomada de contas especial (art. 6º, inc. I, da Instrução Normativa/TCU 71/2012, alterada pela IN-TCU 76/2016) , a fim de promover a oitiva das partes contratantes para que se manifestassem sobre a irregularidade ora apurada. 
4.	Assim, foi realizada a oitiva dos Municípios de Poço Redondo, Japoatã, Areia Branca, Itaporanga d'Ajuda e Pedra Mole, estes na condição de contratantes, bem como do Centro Comunitário de Formação em Agropecuária Dom José Brandão de Castro - CFAC e da empresa Santos Menezes Comércio e Representações Eireli, ambos como contratados, por haverem celebrado avenças diante da vigência da vedação para não fazê-lo. 
5.	A Selog examinou as respostas encaminhadas pelos representantes dos aludidos municípios e concluiu por haver tão somente falha procedimental consistente na falta de pesquisa no Cadastro de Empresas Inidôneas e Suspensas - CEIS previamente à assinatura dos contratos, não havendo quaisquer indícios de fraude ou de irregularidades na execução de tais contratos. 
6.	 Com relação à manifestação do Centro Comunitário de Formação em Agropecuária Dom José Brandão de Castro, a unidade instrutiva entendeu assistir-lhe razão ao alegar falha na interpretação das disposições da deliberação que o declarou inidôneo para participar de licitação, por três anos (de 20/12/2018 a 20/12/2021) , na Administração Pública Federal (Acórdão 2441/2018-TCU-Plenário) , fundado no entendimento equivocado de que a vedação não alcançava os certames promovidos nas esferas estadual e municipal, e, assim, poderia deles participar. 
7.	E quanto à resposta da empresa Santos Menezes Comércio e Representações Eireli, a unidade técnica não a acolheu, haja vista que a sanção imposta pela Justiça Federal/Seção Judiciária de Sergipe/6ª Vara Federal (peça 4, p. 8) , com base no art. 12 da Lei 8.429/1992, foi clara ao proibi-la de contratar com o Poder Público pelo período de cinco anos (de 18/4/2018 a 18/4/2023) . 
8.	Nesse contexto, a Selog propôs ao Tribunal: i) conhecer da Representação e considerá-la procedente no mérito; ii) dar ciência aos municípios das contratações irregulares formalizadas com empresas/entidades que estavam proibidas de contratar com a Administração Pública; iii) encaminhar cópia da deliberação que vier a ser adotada ao Centro Comunitário de Formação em Agropecuária Dom José Brandão de Castro para que tome ciência de que a sanção aplicada por meio do subitem 9.4 do Acórdão 2441/2018-TCU-Plenário, em vigor no período de 20/12/2018 a 20/12/2021, se estende às contratações realizadas por outros entes integrantes da federação à conta de recursos federais; iv) encaminhar cópia da instrução da peça 72, bem como das peças 3 e 4 destes autos e do Acórdão que vier a ser proferido à Procuradoria da República no Estado de Sergipe para a adoção das medidas que entender cabíveis, e ao Tribunal de Contas do Estado de Sergipe; e v) arquivar estes autos.
9.	Anoto, desde logo, que, com base nos arts. 235 e 237, inciso VI, do Regimento Interno/TCU, o Tribunal pode conhecer da presente Representação, eis que atendidos os requisitos de admissibilidade aplicáveis à espécie, mormente quanto à legitimidade do autor e aos indícios de irregularidade na contratação de empresas/entidades proibidas de firmar ajustes com a administração pública, por força de sanção aplicada pelo TCU ou pelo Poder Judiciário. 
10.	No mérito, acolho o parecer da Selog no sentido de considerar procedente esta Representação e de dar ciência aos interessados das falhas ora apuradas. 
11.	Relativamente aos municípios para os quais foi realizada a oitiva, a fim de que se manifestassem sobre as contratações celebradas com empresa/entidade que estava impedida de licitar e contratar com a Administração Pública Federal, por força de sanção imposta pelo TCU, com amparo no art. 46 da Lei 8.443/1992, ou pelo Poder Judiciário, com fundamento no art. 12 da Lei 8.429/1992, adoto a análise feita pela Selog como minhas razões de decidir, não havendo necessidade de complemento algum.
12.	De fato, o que se sobressai do exame empreendido é a falta de consulta prévia pelos municípios no Cadastro Nacional de Empresas Inidôneas e Suspensas - CEIS, com vistas a verificar eventual situação impeditiva para contratar a empresa/entidade que pretendem. 
13.	Em todas as situações examinadas pela unidade instrutiva, não se constatou caso de fraude ou de eventual irregularidade na execução do objeto contratado, apenas falha procedimental durante o processo de contratação. 
14.	 Nesse contexto, dar ciência aos Municípios de Poço Redondo, Japoatã, Areia Branca, Itaporanga d'Ajuda e Pedra Mole sobre a impropriedade incorrida constitui medida suficiente e pedagógica para evitar a reincidência da falha em futuras contratações.
15.	E, aos demais municípios, para os quais não se fez oitiva nestes autos, e que incorreram na mesma falha de contratar empresa/entidade que constava do CEIS, entendo, na linha sugerida pela unidade técnica, ser o caso também de dar ciência da impropriedade constatada. 
16.	A respeito da manifestação feita pelo Centro Comunitário de Formação em Agropecuária Dom José Brandão de Castro, concordo com a conclusão da Selog de que é preciso esclarecer à referida entidade a abrangência da sanção de inidoneidade que lhe foi aplicada.  
17.	 Nos termos do subitem 9.4 do Acórdão 2441/2018-TCU-Plenário, proferido nos autos do TC Processo 003.258/2011-4 (rel. Min. José Mucio Monteiro) , o Tribunal declarou a inidoneidade do "Centro Comunitário de Formação em Agropecuária Dom José Brandão de Castro para participar, pelo período de 3 (três) anos, de licitação na Administração Pública Federal". 
18.	Por conta da expressão "Administração Pública Federal" empregada no referido decisum, o aludido Centro Comunitário entendeu que a vedação que lhe foi imposta era restrita à esfera federal, não abrangendo a administração pública estadual e municipal e, por isso, participou e firmou contratos com municípios durante a vigência da referida sanção.
19.	O Tribunal, por meio do Acórdão 348/2016-TCU-Plenário (rel. Min. Walton Alencar Rodrigues) , apreciou a questão do alcance material dos efeitos da declaração de inidoneidade e, na ocasião, firmou entendimento, com fundamento no art. 46 da Lei 8.443/1992, de que as sanções de declaração de inidoneidade impostas pelo TCU alcançam as licitações e contratações diretas, promovidas por estados e municípios, cujos objetos sejam custeados por recursos oriundos de transferências voluntárias da União. 
20.	Portanto, a incidência da sanção de inidoneidade alcança também órgãos públicos das esferas estadual e municipal, desde que haja recursos federais envolvidos no processo de licitação que legitimem a competência constitucional fiscalizadora do TCU.   
21.	E, no caso da sanção aplicada por meio do Acórdão 2441/2018-TCU-Plenário ao Centro Comunitário de Formação em Agropecuária Dom José Brandão de Castro, cuja vigência compreende o período de 20/12/2018 a 20/12/2021, ela se estende às licitações e contratações realizadas por outros entes públicos das esferas estadual e municipal, nos termos do entendimento firmado no subitem 9.2.1 do Acórdão 348/2016-TCU-Plenário. 
22.	 Por fim, com relação à empresa Santos Menezes Comércio e Representações Eireli, cabe anotar que as justificativas por ela apresentadas não afastam a falha incorrida em celebrar contratos durante a vigência da sanção imposta pela Justiça Federal/Seção Judiciária de Sergipe/6ª Vara Federal, que compreende o período de 18/4/2018 a 18/4/2023.
23.	Ainda que a referida empresa tenha demonstrado não haver irregularidade nas licitações e nas assinaturas das atas de registro de preço das quais decorreram os contratos adiante relacionados, porquanto as habilitações, as adjudicações dos objetos, as homologações dos certames e as assinaturas das atas de registro de preços ocorreram antes do início da vigência da sanção aplicada à empresa contratada, Santos Menezes Comércio e Representações Eireli, isto é, antes de 18/4/2018, o fato é que os contratos foram celebrados durante a fase da vedação para contratar (Contratos 23/2018, de 9/8/2018; 12/2019, de 8/2/2019; 18/2018, de 9/5/2018;  e 41/2018, de 19/7/2018) .
24.	Nesse contexto, conforme assinalado pela unidade técnica, havia disposições nos editais de licitação sobre a vedação de empresa inidônea para participar do certame e sobre a obrigatoriedade de a licitante vencedora manter, durante a fase de execução contratual, as condições de habilitação e qualificação exigidas no prévio procedimento de licitação (art. 55, inciso XIII, da Lei 8.666/1993) . Tais regras também constaram das atas de registro de preços e nos contratos celebrados, porém a contratada as inobservou na medida em que firmou as avenças durante a vigência da sanção.
25.	A propósito, nos termos do Acórdão 2357/2020-TCU-Plenário (rel. Min. Benjamin Zymler) , citado pela unidade técnica, é irregular a utilização de ata de registro de preços para contratação de empresa que foi, por decisão transitada em julgado, declarada inidônea pelo TCU (art. 46 da Lei 8.443/1992) , durante a vigência da referida ata, pois a contratada deixou de atender aos requisitos do art. 55, inciso XIII, da Lei 8.666/1993. 
26.	Portanto, diante do descumprimento da sanção pela empresa contratada, cabe enviar cópia do Acórdão a ser proferido nestes autos ao Ministério Público Federal para as providências que entender pertinentes. 
27.	Por fim, conforme já anotado alhures, acolho, com alguns ajustes, o parecer da Selog, no sentido de que o Tribunal conheça desta Representação, para considerá-la, no mérito, procedente, e dar ciência aos interessados das falhas indicadas. 
 	Ante o exposto, voto por que seja adotada a deliberação que ora submeto a este Colegiado.
TCU, Sala das Sessões, em 14 de julho de 2021.
MARCOS BEMQUERER COSTA
Relator